臺北高等行政法院判決　　　　　　　　　　　　　　九十一年度訴字第三三八九號
　　　　　　　　　　　　　　　.
　　原　　　告　甲○○○○○○.
　　訴訟代理人　王惠光律師
　　被　　　告　中央健康保險局
　　代　表　人　張鴻仁總經理.
　　訴訟代理人　丁○○
　　　　　　　　乙○○
　　　　　　　　丙○○
右當事人間因全民健康保險事件，原告不服行政院衛生署中華民國九十一年六月二十
七日衛署訴字第○九一○○二九二六一號訴願決定，提起行政訴訟。本院判決如左：
    主  文
原告之訴駁回。
訴訟費用由原告負擔。
    事  實
壹、事實概要：
    緣原告於承辦全民健康保險醫療業務期間，經被告所屬台北分局於民國（以下同
    ）九十年二月十三日至同年三月九日派員訪查保險對象及原告，發現原告有記載
    不實病歷虛報醫療費用之違規情事，被告乃以原告違反全民健康保險法第七十二
    條、全民健康保險醫事服務機構特約及管理辦法第三十四條第一項第七款、第三
    十六條及全民健康保險特約醫事服務機構合約第二十八條第一項之規定，處以該
    領取醫療費用二倍罰鍰（計新台幣〔以下同〕八八、○七二元），並停止特約二
    個月（原自九十年九月一日起至九十年十月三十一日止，因原告申請暫緩執行，
    被告將另訂停止特約期間）之處分，原告於停止特約期間，至其他保險醫事服務
    機構，對保險對象提供之醫療保健服務，不予給付。原告不服，向被告申請複核
    ，未獲變更，向全民健康保險審議委員會（以下簡稱爭審會）申請審議，遭審定
    駁回，原告仍不甘服，即向行政院衛生署提起訴願，遭駁回後，遂向本院提起行
    政訴訟。
貳、兩造聲明：
一、原告聲明：求為判決訴願決定及原處分均撤銷。
二、被告聲明：求為判決如主文所示。
參、兩造爭點：
１、被告對八名病患之訪談紀錄是否確實，而可作為本件認定原告違約之證據？
２、原告之病歷記載方式是否有不實之處？
一、原告陳述：
１、本件原告提起訴願之理由係主張被告之處分及爭審會的審議不公，因為本件所涉
    之戴姓等八位病患至原告診所就診時，主訴願意接受人工流產手術，經原告詢問
    其原因，病患稱除了家庭因素及社會因素外，亦提及因服用藥物等原因，原告當
    時即告知健保不給付，而須自費負擔的費用包含指定醫師費、營養針及拋棄式耗
    材等費用。既然原告向病患收取者是指定醫師費、營養針及拋棄式耗材等費用，
    是健保不給付費用，則原告在病歷記載不必有不實之處。而且被告對該些病患進
    行訪談時，並沒有以適當之方式做訪談，因為事涉隱私，因此有不公之處。而行
    政院衛生署駁回原告之訴願，其理由係認為受訪之保險對象八人大多表明有施打
    流行感冒及服用抗生素，係不慎懷孕，不想要小孩，無流產徵兆，亦無病態性流
    產，且爭審會曾委請婦產科專家就卷附相關資料審查結果，認為病歷上無列舉用
    藥時間、種類、劑量，無法認定是否符合醫學上之理由，足以認定懷孕是否有危
    及胎兒的危險。且健保相關規定並無指定醫師費之項目，而依規定門診安排之手
    術療程，不得於手術當日再申報掛號診察門診等相關費用等理由，因而駁回原告
    之訴願。
２、本件之爭點有二：
(1)、被告對八名病患之訪談紀錄是否確實，而可作為本件認定原告違約之證據。
(2)、原告之病歷記載方式是否有不實之處。
    訴願決定對此二點之論述理由顯為牽強，而且未調查必要之相關證據，顯有違法
    缺失之處。
３、依行政程序法第九條之規定「行政機關就該管行政程序，應於當事人有利及不利
    之情形，一律注意」，及行政程序法第六條之規定「行政行為，非有正當理由，
    不得為差別待遇」。
４、本件受訪之八人保險對象中，除了戴姓保險對象已婚，其他則未婚。既然七人都
    是未婚懷孕，而女性未婚懷孕，一定有其無法明白對外明確表明之情事。被告查
    訪人員查訪時，係在無預警通知之情形下進行訪談，而該七人為未婚懷孕，則當
    然會對於懷孕之相關情事有所隱瞞。但這些病患至原告診所就診時，因為是牽涉
    到自身之身體健康，因此會對醫生有較完整之敘述。本件所牽涉之病患在被告突
    然查訪時，是在沒有心理預期準備之情況下，以致沒有做完整之敘述，但行政機
    關應該就該些病患之真正意思作考量。因為該些病患當時為未婚懷孕，時隔日久
    ，有些已經結婚，有些已經結交新的朋友，因此原告也不敢貿然請本院傳訊該些
    病患，以免造成其私人生活上重大困擾。但是該七人當時是未婚懷孕，有難言之
    隱，在被告進行查訪時，是否能夠確實告知，實在應該再做完整之調查，而不能
    草率判斷。
５、本件所涉之病患是於八十九年十一月十七日至九十年一月三十日期間至原告診所
    就診，被告依據訪談結果，認為該些病患確認懷孕惟，無流產徵兆，亦非病態性
    流產，惟原告除向渠等收取費用外，並向被告申報渠等上述各該日期人工流產手
    術之醫療費用，被告遂認為原告有記載不實病歷，虛報醫療費用之違規情事。但
    是病歷記載不實必須是病歷記載者與實際病患主訴之情況不符，才有不實可言。
    經查上述病患至原告診所就診時，其主訴願意接受人工流產手術，經原告詢問其
    原因，病患稱除了家裏因素及社會因素外，亦提及因服用藥物等原因，原告當時
    即告知健保不給付，而須自費負擔的費用包含指定醫師費、營養針及拋棄式耗材
    等費用。既然原告向病患所收取者是指定醫師費、營養針及拋棄式耗材等費用，
    是健保不給付該些費用，則原告在病歷記載不必有不實之處，都是依照病患所述
    為記載。事實上，本件所涉之盧姓保險對象，被告即以非保險給付範圍（核扣代
    碼201A）而將原告申請之費用核駁，更可見原告若是蓄意製作不實病歷來詐取保
    險費，必不會將病歷照實撰寫，而可改成病態性流產。
６、再者，如同被告所自承，其所訪查之李姓（嗣更正為林姓）保險對象，曾經施打
    流行性感冒疫苗及口服抗生素等，因此連被告都承認該李姓（嗣更正為林姓）保
    險人確有服用藥物，則至少有人很明確的回答是因藥物而要流產，但被告全部否
    認該些病患是因藥物而需流產，顯與事實不符。
７、本件流產之時間均為八十九年底，而楊姓保險對象在九十年五月間懷孕，且於九
    十一年二月順利產下一名嬰兒，試想如果在八十九年底因為不慎懷孕或不想生小
    孩，怎麼可能在數個月後懷孕，卻又將小孩生下來。由此可知在八十九年底時，
    楊姓保險對象並不是不想生小孩，而是因服用藥物等健康上的因素，才會選擇流
    產。但是被告及爭審會對於此有利於原告之事實並未審酌考慮，此點顯有疏漏。
８、再就訪談之內容而言，被告訪查時是毫無預先通知即逕行到保險人工作之場所，
    而且訪談時只要其做簡述之是非題性的回答，並不像醫師對病患做診療時是做全
    程詳細之詢問。一般人對於醫學常識當然比較欠缺，何種藥物會對胎兒造成影響
    ，自然無從判斷。而且一般國人皆有服成藥之習慣，所以無法詳細告知用藥物之
    情形，當然回答時也會忽略曾告知醫師服用之藥物。而且這些病患主觀心理上也
    認為是家裏或社會等因素而不想要小孩才是主要原因，但在與醫師討論時則以藥
    物之因素為主。因而導致被告人員訪談時，該些病患才會沒有做完整之敘述。而
    這些原因，被告人員在查訪時均未加以注意，此點顯然違反行政程序法第九條之
    規定。
９、本件事發後，經過原告診所之人員與該些病患求證後，該些病患均表示對被告之
    訪談感到訝異，並且均有書立說明書，對於當天訪查情形均稱係因為情緒緊張，
    不熟悉、不瞭解訪談之內容，且是上班時間直接到公司訪查，因此而有違誤，可
    見訪談內容並不正確。該些病患並稱被告人員在訪談中曾經述說因為原告之申報
    可能導致病患增加保費，病患是否因為害怕健保費增加，受到誤導而做出不利於
    原告之說明。按自白之任意性為刑事訴訟法第一百五十六條所要求被告之自白，
    非出於強暴、脅迫、利誘、詐欺、違法羈押或其他不正之方法。本件系爭七位病
    患，在訪談時如果不是主動樂意或者在心理上有受到誤導，則該份筆錄失去陳述
    的任意性，並不得作為裁罰之依據。則被告以該些筆錄認定原告違法，顯然違反
    行政機關採證之一般原則。
１０、爭審會曾委請婦產科醫療專家就卷附資料審查，結果因為沒有列舉用藥時間、種
    類、劑量等，因而認為無法判定。但這是屬於病歷記載是否完整的問題（事實上
    病人亦無法告知藥名及劑量），與虛報費用並無關係。
、事實上，原告在遇到欲做人工流產手術的病患，皆會先了解其原因，並鼓勵病患
    選擇繼續懷孕，若病患真有符合優生保健法之規定者，原告才會予以施行手術。
    以本件所涉之案例，原告皆有詢問各種因素，在個案告知有服用藥物的不確定因
    素，以及社會心理等因素下，並符合婦產科審查注意事項第六條第一項第四款規
    定：「有醫學上之理由，足以認為胎兒有畸形發育之虞者。」而施以人工流產手
    術，絕無不實申報之情形。
、原告向病人說明費用時，並無強調被告完全不給付（經女醫師轉介之個案，或許
    女醫師之說法可能讓病患誤解），而是以耗材費及指定醫師費向病患收費（因女
    醫師宗教信仰問題，所以不做人工流產手術，而原告的意願也不高，完全是站在
    幫助病患的立場及宗教捐獻的緣故）。原告向戴姓病患收取指定醫師費五千元，
    拋棄式耗材一千元，共六千元；陳姓病患收取指定醫師費五千元，拋棄式耗材一
    千元、營養針一千五百元，共七千五百元；楊姓病患收取指定醫師費五千元，拋
    棄式耗材一千元、營養針一千五百元，共七千五百元；簡姓病患收取指定醫師費
    五千元，拋棄式耗材一千元、營養針五百元，共六千五百元；林姓病患收取指定
    醫師費五千元，拋棄式耗材一千元、營養針一千元，共七千元；盧姓病患收取指
    定醫師費五千元，拋棄式耗材一千元、營養針一千五百元，共七千五百元；花姓
    病患收取指定醫師費五千元，拋棄式耗材一千元、營養針一千元，共七千元；張
    姓病患收取指定醫師費五千元，拋棄式耗材一千元、營養針一千元，共七千五百
    元。原告或許在與病人溝通時不夠完善，但原告應無強調健保完全不給付，而指
    定醫師費的收取主要是因這些案例之人工流產手術並非治療性之手術，故原告以
    此鼓勵病人不要手術或減少此手術之量，並非申報不實。
、原告若對符合優生保健法第三章第九條第六項：「因懷孕或生產，將影響其心理
    健康或家庭生活者」，才予以手術流產。但不符合婦產科審查注意事項之規定所
    實施之人工流產手術，則不會向被告申報。若原告真有意虛報，必會將所有人工
    流產手術皆申報，但原告並未有此行為。被告亦曾刪除多次原告診所以服用藥物
    申報流產手術的費用，若原告真欲以欺騙的態度來針對被告，原告申報的病歷必
    會以病態性流產而非以服用藥物記載病歷。以服用藥物申報被告既可能不給付，
    又會遭到被告莫名的指控，原告斷不致如此愚笨。就被告本身有關婦產科審查注
    意事項第六條第一項第四款規定：「有醫學上之理由，足以認為胎兒有畸形發育
    之虞者」可申報流產手術。原告是因病患有服用藥物而有引起胎兒畸形之虞，故
    依法向被告申報。又按本件被告對原告處罰，係以原告違反健康保險法第七十二
    條規定「以不正當行為或以虛偽之證明、報告、陳述而領取保險給付或申報醫療
    費用者」而為裁處。但本件原告並沒有以不正當行為或虛偽之證明領取保險給付
    或申報醫療費用。本件原告係以病患之陳述，據實記載於病歷而申報。至於這樣
    的病情健保是不是給付，是被告核付保費之問題，並無所謂不正當或虛偽之行為
    。被告以事後曾經向病患訪查，而認為該些病患並非病態性流產，非保險給付之
    對象，但這只是病患之病情到底保險給不給付之問題，並無所謂不正當或虛偽不
    實申報。
、被告所屬台北分局九十一年七月四日健保北醫字第○九一二○○二六八八號函示
    ：所有的醫事服務機構不得以恐遭核刪為由，將健保給付項目之費用轉由保險對
    象自付醫療費用。本件之情形並未違約，且縱算違約，依該函所述，如果醫事服
    務機構（辯論理由狀誤載為保險對象）以恐遭被告刪除醫療費用而轉向保險對象
    收費的情況，是處以五倍罰鍰及違約記點處分，則依被告上述函件所示，也是符
    合該函所示之狀況，應處以五倍罰鍰及違約記點處分，而不應該處以較重之停業
    處分。
、綜上所述，原告並無病歷記載不實之情事，被告之查證並不屬實，也未遵守行政
    程序法之一般原則。為此，請判決如原告訴之聲明。
二、被告陳述：
１、按「以不正當行為或以虛偽之證明、報告、陳述而領取保險給付或申報醫療費用
    者，按其領取之保險給付或醫療費用處以二倍罰鍰；其涉及刑責者，移送司法機
    關辦理。保險醫事服務機構因此領取之醫療費用，得在其申報應領費用內扣除。
    」、「保險醫事服務機構，於特約期間有以不正當行為或以虛偽之證明、報告或
    陳述，申報醫療費用者，保險人應予停止特約一至三個月」、「乙方（即原告）
    有全民健康保險醫事服務機構特約及管理辦法第三十四條規定情事之一者，甲方
    應予停止特約一至三個月。」分別為全民健康保險法第七十二條、全民健康保險
    醫事服務機構特約及管理辦法第三十四條第一項第七款及全民健康保險特約醫事
    服務機構合約第二十八條第一項所明定。
２、原告確有以不正當行為或以虛偽之證明、報告、陳述而向被告申報醫療費用，本
    件事實如下：據被告所屬台北分局九十年二月十三日至三月九日實地訪查保險對
    象及原告（新莊惠心婦產科診所），發現有戴姓、陳姓、楊姓、簡姓、盧姓、花
    姓、張姓及林姓等八位保險對象至該診所就診，經確認懷孕，並無流產徵兆亦無
    病態性流產，又其中僅林姓保險對象表示有施打流行性感冒疫苗及口服抗生素之
    情事，且原告看診後均告知渠等非病態性流產，該項人工流產健保不給付，須自
    費六千元或七千元不等，渠等經考慮後分別於八十九年十一月十三日至九十年一
    月三十日期間以全額自費方式作該項人工流產手術，惟原告除向渠等收取自費人
    工流產手術費用外，並分別於手術前蓋一格健保卡戳章，並向被告申報渠等該項
    人工流產手術之醫療費用，被告爰依規定處以二倍罰鍰暨停止特約醫療業務貳個
    月之核定，原告不服，分別提起爭議及訴願，業經爭審會審定駁回暨行政院衛生
    署訴願委員會決定駁回在案。
３、本件原告於行政訴訟起訴狀主張本件違反行政程序法第九條「行政機關就該管行
    政程序，應於當事人有利及不利之情形，一律注意。」及第六條「行政行為，非
    有正當理由，不得差別待遇。」規定乙節，被告說明如下：
(1)、按「保險醫事服務機構對於主管機關或保險人因業務需要所為之訪查或查詢、借
    調病歷、診療紀錄、帳冊、簿據或醫療費用成本等有關資料，不得規避、拒絕或
    妨礙。」、「保險醫事服務機構，於特約期間有以不正當行為或以虛偽之證明、
    報告或陳述，申報醫療費用者，保險人應予停止特約一至三個月．．．。」分別
    為全民健康保險法第六十二條、全民健康保險醫事服務機構特約及管理辦法第三
    十四條第一項第七款所明定，被告所製作訪問紀錄係原受訪者於自由意識狀態下
    說明其本人當時就醫之實情並簽名無誤，此訪問紀錄證實原告有違規之情事，且
    此訪問紀錄係公務員所製作之公文書，自有其合法性，被告仍得本於法定職權，
    就原告（新莊惠心婦產科診所）違規之事實，以健保法、特約及管理辦法等相關
    法規及合約所定之要件，加以認事用法，其正當性應不容置疑。
(2)、次按被告依前開規定所為之行政行為，亦遵循相關法律及一般法律原則，包括行
    政程序法第九條：「行政機關就該管行政程序，應於當事人有利及不利之情形，
    一律注意。」（注意當事人有利及不利原則）、第十條：「行政機關行使裁量權
    ，不得逾越法定之裁量範圍，並應符合法規授權之目的。」（行使裁量權原則）
    等規定，依法辦理全民健保業務，被告不論於實質上或程序上，皆當屬於法有據
    。此外被告對於訪查之疑點，也有給原告（新莊惠心婦產科診所）充分說明之機
    會，足證被告對原告有利、不利之情形，已一律注意。另被告對於違規事證之認
    定，乃結合人證、物證、書證及其他相關事證綜合研判，絕無出於推定、臆測或
    保險對象片面之詞。
(3)、又被告以往對同類型之違規案件所為之核定與本案並無不合理之差別待遇，應無
    違平等原則及比例原則，至被告依法定職權調查證據，抽訪保險對象與訪談保險
    對象，已依行政程序法就有利及不利事項一併注意，並斟酌全部陳述及調查證據
    之結果，依論理法則及經驗法則判斷，且該訪問紀錄係原受訪者於自由意識狀態
    下說明其本人當時就醫之實情，並簽名無誤，此訪問紀錄證實原告有違規之情事
    ，自有其合法性。
４、本件原告主張「除戴姓保險對象外，其他七人未婚懷孕有難言之隱，於被告所屬
    台北分局進行查訪時，對於懷孕之相關情事有所隱瞞，．．．但這些病患就診時
    因涉及自身之健康，則會對醫生有較完整之敘述」乙節，誠如原告所言，受訪之
    保險對象多係未婚，故本件實地訪查時為審慎處理及避免造成保險對象私人之困
    擾，被告於訪查時係由女性訪查人員實地訪查，又渠等受訪表明同意自費人工流
    產手術費用，是希望對懷孕乙事能低調處理，衡情當然是希望避免造成日後保險
    對象私人之困擾，惟經被告訪查人員提示醫療院所申報資料供閱，且表明被告對
    健保醫療資源應善盡管理防弊之責，渠等明確表示係完全以自費人工流產手術，
    且對就診之情況陳述甚詳，非原告所言對被告於受訪時有所隱瞞，原告所稱顯曲
    解事實，不足採信。
５、有關虛報各保險對象醫療費用部分之辯解，原告主張稱「被告認為原告有記載不
    實病歷，虛報醫療費用違規情事，但病歷記載不實必須是病歷記載與實際病患主
    訴之情況不同，才有不實可言，經原告詢問其原因，病患稱除了家裡因素及社會
    因素外，亦提及因服用藥物等原因，原告即告知健保不給付，而須自費負擔的費
    用包含指定醫師費、營養針、及拋棄式耗材等費用」乙節，被告說明如下：
(1)、戴姓等八人受訪時明確表示，經確認懷孕，並無流產徵兆亦無病態性流產，又僅
    林姓保險對象表示有施打流行性感冒疫苗及口服抗生素之情事，惟原告於渠等病
    歷上記載疾病分類為「未明示之不全流產」，並據此向被告虛報渠等人工流產手
    術費用，故原告主張理由顯有曲解事實，不足採信。
(2)、另誠如原告前開所述受訪之保險對象多係未婚，故渠等為避免造成日後私人之困
    擾，係完全自費人工流產之全額費用，今原告稱有告知病患自費負擔的費用包含
    指定醫師費、營養針、及拋棄式耗材等費用乙節，顯係事後迴避之詞，自不足採
    。
６、本件原告主張「如被告自承訪查之李姓保險對象曾施打流行性感冒疫苗及口服抗
    生素．．．。但被告全部否認該些病患是因藥物而需流產，顯與事實不符」及「
    按本件流產之時間均為八十九年底，而楊姓保險對象在九十年五月間懷孕，且於
    九十一年二月產下一名嬰兒，試想如果在八十九年底因不慎懷孕或不想生小孩，
    怎麼可能在數個月後懷孕，卻又將小孩生下，由此可知在八十九年底時，楊姓保
    險對象並不是不想要小孩，而是因服用藥物等健康因素，才會選擇流產」乙節，
    被告說明如下：
(1)、查本件並未訪查李姓保險對象，且本件楊姓保險對象並無服藥之情形，此部分應
    係原告將林姓保險對象誤植為李姓保險對象。
(2)、又本件林姓保險對象受訪時表示有施打流行性感冒疫苗及口服抗生素，如依原告
    稱該保險對象因服用藥物等健康因素，需作人工流產手術，原告應詳實記載並據
    實向被告申報其該項手術費用，而不應自立名目向保險對象收取費用，惟查原告
    卻對林姓保險對象稱健保不給付，而又向保險對象收取自費人工手術費用，故被
    告原核定函稱「該診所除向其收取自費人工流產手術費用外，並向被告申報其八
    十九年十二月三十一日人工流產手術之醫療費用。」係指原告申報費用確有不當
    。
(3)、另林姓保險對象、楊姓保險對象受訪時之婚姻狀況（是否已婚），已於訪問紀錄
    之基本資料上清楚註明，又姑且不論原告其主張理由係指李姓或楊姓保險對象，
    惟八十九年底（渠等施行人工流產手術之時間）至九十年五月間已超過六個月，
    且不同之時間點渠等保險對象個人環境因素已不同，故原告稱「保險對象在九十
    年五月間懷孕，且於九十一年二月產下一名嬰兒」，此點並不能說明被告依原訪
    問紀錄所作之核定有誤，又渠等保險對象之訪問紀錄均係渠等於自由意識下為之
    ，且經訪查人員輔以逐字閱讀後，渠等確認無誤始簽章錄製完成，並附卷在案，
    故原告訴訟主張理由，顯係事後迴避之詞，不足採信。
７、至原告主張「一般人對於醫學常識比較欠缺，何種藥物會對胎兒造成影響，自然
    無從判斷，．．．也許病患對於某些藥物認為無大礙，因此認為並未因服藥影響
    胎兒，當然回答時也會認為未因藥物受影響。而且這些病患主觀心理上也是認為
    是家裏或社會因素而不想要小孩才是主因，因此其在主觀心理上必定會忽略藥物
    之因素。因此可能導致被告人員訪談時，戴姓等才會沒作完整之敘述，而這些原
    因，被告人員在查訪時未加以注意，顯有違反行政程序法第九條規定」乙節，惟
    查本件受訪之保險對象八人中，除林姓保險對象外，均明確表示「不慎懷孕不想
    要小孩」，另查八人中僅戴姓保險對象一人為已婚，且八人中僅林姓保險對象受
    訪時表示有施打流行性感冒疫苗及口服抗生素，故原告主張理由顯與事實不符，
    不足採信。
８、另原告主張「原告皆有詢問各種因素，在個案告知有服用藥物之不確定因素，以
    及社會心理等因素下，．．．並有醫學上之理由，足以認為胎兒有畸型發育之虞
    者，而施以人工流產手術，．．．且向病人說明費用時，並無強調被告完全不給
    付，而是以材料費及指定醫師費向病患收費」乙節，被告說明如下：
(1)、此節前經爭審會為審慎起見，特委請婦產科醫療專家就前開卷附資料審查，亦認
    為原告固於系爭保險對象病歷上記載「with drug exposure」，惟並無列舉用藥
    時間、種類、劑量，無法認定是否符合醫學上足以認定懷孕而有致胎兒畸型之危
    險，且健保相關規定並無指定醫師費之項目。
(2)、況林姓、盧姓及簡姓等保險對象復均於自費同意書中勾選自費項目包括特殊手術
    ，則原告縱有為保險對象施行人工流產手術，惟原告除向保險對象收取自費人工
    流產手術費用外，復向被告申報渠等保險對象人工流產手術費用，洵屬不當；又
    本件受訪之保險對象戴姓等八人，受訪時對施行人工流產手術之原因、就診日期
    及蓋卡情形、處置內容，甚至看診醫師性別等均陳述甚詳，且渠等保險對象之訪
    問紀錄均係渠等於自由意識下為之，且經被告訪查人員輔以逐字閱讀後，經渠等
    確認無誤始簽章並依法錄製完成，並附卷在案，故原告主張理由顯與事實不符，
    不足採信。
９、綜上所述，原告之主張顯無理由，請判決如被告答辯之聲明。
    理  由
一、按「以不正當行為或以虛偽之證明、報告、陳述而領取保險給付或申報醫療費用
    者，按其領取之保險給付或醫療費用處以二倍罰鍰；其涉及刑責者，移送司法機
    關辨理。保險醫事服務機構因此領取之醫療費用，得在其申報應領費用內扣除。
    」、「保險醫事服務機構，於特約期間有下列情事之一者，保險人應予停止特約
    一至三個月，或就其違反規定部分之診療科別或服務項目停止特約一至三個月：
    ．．．七、以不正當行為或以虛偽之證明、報告或陳述，申報醫療費用者。．．
    ．」、「受停止特約或依前條第一項第一款至第五款規定，受終止特約之保險醫
    事服務機構，其負有行為責任之醫事人員，於停止特約期間或終止特約之日起一
    年內，至其他保險醫事服務機構，對保險對象提供之醫療保健服務，不予給付。
    」分別為行為時全民健康保險法第七十二條、全民健康保險醫事服務機構特約及
    管理辦法第三十四條第一項第七款及第三十六條所明定。又按「乙方有全民健康
    保險醫事服務機構特約及管理辦法第三十三條、第三十四條及第三十五條規定情
    事之一者，甲方應分別予以扣罰二倍違規部分之醫療費用、停止特約一至三個月
    或終止特約。」為行為時全民健康保險醫事服務機構合約第二十八條第一項所明
    定。
二、查本件被告於九十年二月十三日至同年三月九日派員訪查多位保險對象及原告，
    結果發現：
(1)、戴姓保險對象表示，其於九十年一月十五日疑因月經不順至原告診所就醫，經驗
    尿、超音波檢查，確認懷孕七週，因已生產二胎，此次不慎懷孕，不想再要小孩
    ，因無流產徵兆，亦無病態性流產，經醫師告知人工流產非健保給付，須自費六
    、○○○元，於九十年一月十七日自費做人工流產手術，蓋一格健保卡A2，惟原
    告診所卻向被告申報其九十年一月十七日未明示不全流產，未提及併發症者人工
    流產醫療費用計五、五○五元。
(2)、陳姓保險對象表示，其於八十九年十一月十七日疑因月經不順至原告診所就醫，
    經超音波檢查，確認懷孕，因係不慎懷孕，不想要小孩，無流產徵兆，亦無病態
    性流產，經診所告知人工流產非健保給付，須自費七、五○○元，於八十九年十
    一月十八日自費作人工流產手術（蓋一格健保卡，但當事人記不清楚何以蓋卡）
    ，惟原告診所卻向被告申報其八十九年十一月十八日未明示不全流產，未提及併
    發症者人工流產醬療費用計五、五五五元。
(3)、林姓保險對象表示，其於八十九年十二月二十六日疑因月經不順至原告診所就醫
    ，經超音波檢查，確認懷孕一個多月，因有施打流行性感冒疫苗及服用抗生素，
    且係不慎懷孕，不想要小孩，無流產徵兆，亦無病態性流產，經醫師告知人工流
    產非健保給付，須自費約七、五○○元，於八十九年十二月三十一日自費作人工
    流產手術，蓋一格健保卡D3，惟原告診所卻向被告申報其八十九年十二月三十一
    日未明示不全流產，未提及併發症者人工流產醫療費用計五、五○五元。
(4)、楊姓保險對象表示，其於八十九年十一月十三日疑因月經不順至原告診所就醫，
    經超音波檢查，確認懷孕，因不想要小孩，無流產徵兆，亦無病態性流產，經原
    告診所告知人工流產非健保給付，須自費七、五○○元，於八十九年十一月十七
    日自費做人工流產手術，因當日有先看門診，故蓋健保卡一格C2，惟原告診所卻
    向被告申報其八十九年十一月十七日未明示不全流產，未提及併發症者人工流產
    醫療費用計五、五五五元。
(5)、盧姓保險對象表示，其於九十年一月二十九日至原告診所就醫，經確認懷孕七週
    ，因不慎懷孕，不想要小孩，無流產徵兆，亦無病態性流產，經診所告知人工流
    產非健保給付，須自費七、五○○元，於九十年一月三十日自費做人工流產手術
    ，因當日有先看門診，故蓋健保卡一格A6，惟原告診所卻向被告申報其九十年一
    月三十日未明示不全流產，未提及併發症者人工流產醫療費用計五、四九五元。
(6)、花姓保險對象表示，其於八十九年十一月十六日疑因月經不順至原告診所就醫，
    經超音波檢查，確認懷孕九週，因不慎懷孕，不想要小孩，無流產徵兆，亦無病
    態性流產，經診所告知人工流產非健保給付，須自費七千多元，於八十九年十一
    月十七日自費作人工流產手術，因當日有先看門診，故蓋健保卡一格B6，惟原告
    診所卻向被告申報其八十九年十一月十七日未明示不全流產，未提及併發症者人
    工流產醫療費用計五、五五五元。
(7)、簡姓保險對象表示，其於八十九年十二月二日疑因月經不順至原告診所就醫，經
    確認懷孕二個月，因不慎懷孕，不想要小孩，無流產徵兆，亦無病態性流產，經
    醫師告知人工流產非健保給付，須自費七千多元，於八十九年十二月四日自費做
    人工流產手術，因當日有先看門診，故蓋健保卡一格Dl，惟原告診所卻向被告申
    報其八十九年十二月四日未明示不全流產，未提及併發症者人工流產醫療費用計
    五、五五五元。
(8)、張姓保險對象表示，其於八十九年十一月十三日至原告診所就醫，經超音波檢查
    ，確認懷孕五週，因年輕經濟不穩，不想要小孩，無流產徵兆，亦無病態性流產
    ，經診所告知人工流產非健保給付，須自費，於當日自費做人工流產手術，因有
    先看門診，故蓋健保卡一格Bl，惟原告診所卻向被告申報其八十九年十一月十三
    日未明示不全流產，未提及併發症者人工流產醫療費用計五、五五五元。
    查上開受訪之保險對象八人中（僅戴姓保險對象一人已婚），僅林姓保險對象表
    明有施打流行性感冒疫苗及服用抗生素，其餘均明確表示「不慎懷孕，不想要小
    孩，無流產徵兆，亦無病態性流產」，惟原告除向渠等收取自費人工流產手術費
    用六、○○○元至七、五○○元不等外，並分別於手術當日蓋一格健保卡，向被
    告申報渠等人工流產手術之醫療費用五、四九五元至五、五五五元不等，此有經
    各該保險對象簽章確認之健保局業務訪查訪問紀錄、病歷及原告申報醫療費用明
    細等資料附卷可稽，原告診所記載不實病歷虛報醫療費用之違規行為，足可認定
    ，被告依前揭法條規定予以該領取醫療費用二倍罰鍰（計八八、○七二元），並
    停止特約二個月之處分，本院核無不合。
三、原告訴稱，其係因在個案告知有服用藥物的不確定因素及社會心理因素下，並符
    合婦產科審查注意事項第六條第一項第四款「有醫學上之理由，足以認為胎兒有
    畸形發育之虞者」之規定，而施以人工流產手術，收取指定醫師費、營養針及拋
    棄耗材等費用云云。惟查本件爭審會為求慎重起見，另委請婦產科醫療專家就卷
    附相關資料審查結果，認為病歷上無列舉用藥時間、種類、劑量，無法認定是否
    符合醫學上理由，足以認定懷孕有招致胎兒畸形之危險，且健保相關規定並無指
    定醫師費之項目，而依規定門診安排之手術療程，不得於手術當日再申報掛號診
    察門診等相關費用，原告卻違反該規定，是原告所訴顯與事實不符，核不足採。
四、原告又訴稱，被告人員在查訪時只審酌對原告不利之情形，未審酌對原告有利之
    情形，違反行政程序法第九條之規定，且被告對於同類型之違規案件，有差別待
    遇，違反同法第六條之規定云云。惟查本件受訪之保險對象係在自由意識下陳述
    就醫經過，內容包括施行流產手術之原因（多為不慎懷孕，不想要小孩）、蓋卡
    狀況、就診日期、處置內容、甚至看診醫師性別等，受訪人均陳述甚詳，經被告
    訪查人員據實記載後，再經渠等親自檢閱以確認登載內容與其所述相符後，始由
    受訪人簽名。又被告所屬台北分局九十一年七月四日健保北醫字第○九一二○○
    二六八八號函說明第五點之處以五倍罰鍰及違約記點處分，是依全民健康保險法
    第七十五條：「違反第五十八條之規定者，應退還收取之費用，並按所收取之費
    用處以五倍之罰鍰。」及九十一年三月二十九日修正之全民健康保險醫事服務機
    構特約及管理辦法第三十二條第二款：「保險醫事服務機構有下列情事之一者，
    保險人應予違約記點：．．．二、違反第五條第一項、第七條至第十二條、第二
    十條、第二十一條、第二十二條、第二十三條、第二十五條之三第二項、第二十
    五條之四或第二十五條之五第二項後段規定者。」之規定裁處，與本件之案情不
    同，原告自不得執此指摘被告有差別待遇、違反平等原則及比例原則。
五、原告另訴稱，經原告診所人員事後向系爭病患求證，渠等均表示對被告之訪談感
    到訝異，並且均有書立說明書，對於當天訪查情形均稱係因為情緒緊張，不熟悉
    、不瞭解訪談之內容，且是上班時間直接到公司訪查，因此而有違誤，可見訪談
    內容並不正確云云。惟查系爭病患事後書立之說明書，明顯與訪談紀錄所載之最
    初訪查說詞不一，而案重初供，足見說明書所載應屬事後迴護之詞，尚不足採。
六、綜上所述，本件原告之陳詞均不可採，被告所為處以領取醫療費用二倍罰鍰（計
    八八、○七二元），並停止特約二個月之處分，揆諸首揭規定，並無違誤，訴願
    決定基於上開理由予以維持，亦無不合。原告徒執前詞，訴請撤銷訴願決定及原
    處分，並無理由，應予駁回。
七、本件事證已臻明確，兩造其餘攻擊防禦方法與本件判決結果不生影響，故不逐一
    論述，併此敘明。
據上論結，本件原告之訴為無理由，爰依行政訴訟法第九十八條第三項前段判決如主
文。
中    華    民    國      九十一      年      十二      月    三十一    日
                              臺 北 高 等 行 政 法 院 第 二 庭
                                    審 判 長 法    官 徐瑞晃
                                             法    官 李得灶
                                             法    官 吳慧娟
右為正本係照原本作成。
如不服本判決，應於送達後二十日內，向本院提出上訴狀並表明上訴理由，如於本判
決宣示後送達前提起上訴者，應於判決送達後二十日內補提上訴理由書（須按他造人
數附繕本）。
中    華    民    國      九十一      年      十二      月    三十一    日
                                             書 記 官 劉道文
